ACORDAO-COMPLETO-2389411

ACÓRDÃO 7162/2020 ATA 22/2020 - SEGUNDA CÂMARA

VISTOS, relatados e discutidos estes autos de tomada de contas especial instaurada pelo Fundo Nacional de Desenvolvimento da Educação (FNDE) em desfavor de Rivanda Farias de Oliveira, como então prefeita de São Cristóvão - SE  (gestão: 1º/1/2013 a 2/6/2015) , e de Jorge Eduardo Santos, como então prefeito de São Cristóvão - SE  (gestão: 3/6/2015 a 31/12/2016) , diante da parcial impugnação dos dispêndios a partir dos recursos federais repassados sob o aporte total de R$ 599.442,00 ao referido município no bojo do Programa Nacional de Alimentação Escolar (Pnae) durante o exercício de 2015;
	ACORDAM os Ministros do Tribunal de Contas da União, reunidos em Sessão da 2ª Câmara, diante das razões apresentadas pelo Relator, em:
	9.1. rejeitar parcialmente as defesas apresentadas por Rivanda Farias de Oliveira e Jorge Eduardo Santos;
	9.2. julgar irregulares as contas de Rivanda Farias de Oliveira e Jorge Eduardo Santos, nos termos dos arts. 1º, I, 16, III, alíneas "b" e "c", 19 e 23, III, da Lei n.º 8.443, de 1992, para condená-los solidariamente ao pagamento do correspondente débito, com a atualização monetária e os juros de mora calculados desde as datas informadas até o efetivo recolhimento, fixando-lhes o prazo de 15 (quinze) dias, contados da notificação, para que comprovem perante o Tribunal, nos termos do art. 214, III, "a", do RITCU, o recolhimento da referida dívida ao Tesouro Nacional sob as seguintes condições:
	9.2.1. débito sob a responsabilidade de Rivanda Farias de Oliveira pelo seguinte valor:
	DATA DA OCORRÊNCIA
	VALOR ORIGINAL (em R$) 

	25/2/2015
	76.080,95

9.2.2. débito sob a responsabilidade de Jorge Eduardo Santos pelo seguinte valor:
 
	DATA DA OCORRÊNCIA
	VALOR ORIGINAL (em R$) 

	19/11/2015
	28.102,74

	10/12/2015
	24.803,51

	9.3. aplicar a multa prevista no art. 57 da Lei n.º 8.443, de 1992, em desfavor de Rivanda Farias de Oliveira, sob o valor de R$ 40.000,00 (quarenta mil reais) , e de Jorge Eduardo Santos sob o valor de R$ 28.000,00 (vinte e oito mil reais) , fixando-lhes o prazo de 15 (quinze) dias, contados da notificação, para que comprovem, perante o Tribunal, nos termos do art. 214, III, "a", do RITCU, o recolhimento da dívida ao Tesouro Nacional, na forma da legislação em vigor;
	9.4. autorizar, caso requerido, nos termos do art. 26 da Lei n.º 8.443, de 1992, e do art. 217 do RITCU, o parcelamento das dívidas fixadas por este Acórdão em até 36 (trinta e seis) parcelas mensais e sucessivas, com a atualização monetária e os correspondentes acréscimos legais, esclarecendo aos responsáveis que a falta de pagamento de qualquer parcela importará no vencimento antecipado do saldo devedor, sem prejuízo das demais medidas legais;
	9.5. autorizar, desde logo, a cobrança judicial das dívidas fixadas por este Acórdão, nos termos do art. 28, inciso II, da Lei nº 8.443, de 1992, diante do não atendimento à notificação; e
9.6. enviar a cópia do presente Acórdão, com o Relatório e a Proposta de Deliberação, à Procuradoria da República no Estado de Sergipe, nos termos do art. 16, § 3º, da Lei nº 8.443, de 1992, para o ajuizamento das ações civis e penais cabíveis.

Tomada de Contas Especial instaurada pelo Fundo Nacional de Desenvolvimento da Educação (FNDE) em desfavor de Rivanda Farias de Oliveira Batalha, como então prefeita de São Cristóvão  SE  (gestão: 1º/1/2013 a 2/6/2015), e de Jorge Eduardo Santos, como então prefeito de São Cristóvão  SE  (gestão: 3/6/2015 a 31/12/2016), diante da impugnação parcial dos recursos repassados ao Município de São Cristóvão  SE à conta do Programa Nacional de Alimentação Escolar (Pnae) pelo aporte total de R$ 599.442,00 no exercício de 2015.

Segunda Câmara

Município de São Cristóvão - SE.

3. Responsáveis: Jorge Eduardo Santos (CPF XXX.431.575-XX); e Rivanda Farias de Oliveira (CPF XXX.752.315-XX).

13.1. Ministros presentes: Ana Arraes (Presidente), Augusto Nardes, Aroldo Cedraz e Raimundo Carreiro.
13.2. Ministros-Substitutos presentes: Marcos Bemquerer Costa e André Luís de Carvalho (Relator).

ACORDAO-COMPLETO-2493086

Acórdão 9763/2021 - Segunda Câmara

ACORDAO-COMPLETO-2422497

Acórdão de Relação 8405/2020 - Segunda Câmara

Acórdão de Relação

ANDRÉ DE CARVALHO

Trata-se de tomada de contas especial instaurada pelo Fundo Nacional de Desenvolvimento da Educação (FNDE) em desfavor de Rivanda Farias de Oliveira, como então prefeita de São Cristóvão - SE  (gestão: 1º/1/2013 a 2/6/2015) , e de Jorge Eduardo Santos, como então prefeito de São Cristóvão - SE  (gestão: 3/6/2015 a 31/12/2016) , diante da parcial impugnação dos dispêndios a partir dos recursos federais repassados sob o aporte total de R$ 599.442,00 ao referido município no bojo do Programa Nacional de Alimentação Escolar (Pnae) durante o exercício de 2015.
2.	Após a análise final do feito, a Auditora Federal Monique Ribeiro Emerenciano Maltarollo lançou o seu parecer conclusivo à Peça 44, com a anuência dos dirigentes da Secex-TCE (Peças 45 e 46) , nos seguintes termos:
		" (...)  HISTÓRICO
		2.	Para a execução do Pnae/2015, o FNDE repassou ao Município de São Cristóvão/SE, no período de 30/12/2014 a 4/11/2015, a importância total de R$ 599.442,00 conforme as Ordens Bancárias acostadas à peça 3.
		3.	Como fundamento para a instauração desta TCE, destacam-se:
	3.1. as ressalvas citadas no Parecer Conclusivo do Conselho de Alimentação Escolar (CAE) , relatadas no Parecer de Análise Técnica 4488/2017/FNDE (peça 11) :
	a) Fornecimento parcial de alimentação nas escolas, sem informação sobre a quantidade de dias sem fornecimento de alimentação;
	b) Ausência de Quadro Técnico de Nutricionistas;
	c) Cardápio elaborado parcialmente cumprido;
d) No cardápio não estavam descritas as informações nutricionais nem o percentual atendido das necessidades diárias;
	e) O cardápio não foi divulgado para a comunidade escolar;
	f) O cardápio informado não apresentou 3 porções de frutas e hortaliças semanais;
	g) Não havia cardápio para atendimento dos alunos com necessidades nutricionais específicas;
	h) Equipamentos e condições higiênico-sanitárias inadequadas para o armazenamento de gêneros alimentícios;
	i) Controle de estoque realizado parcialmente de forma adequada;
	j) Ausência de atividade de Educação Alimentar e Nutricional;
	k) A Entidade Executora (EEx) não ofertou, no mínimo, três refeições aos alunos inscritos no Programa Mais Educação/Educação em Tempo Integral;
	l) A EEx. disponibilizou parcialmente ao CAE os itens de infraestrutura necessários para a execução de atividades de apoio;
	m) A EEx. não forneceu ao CAE, sempre que solicitado, todos os documentos e informações referentes à execução do PNAE;
	n) O Regimento Interno do CAE não foi cumprido, descumprindo o art. 35 da Resolução CD/FNDE 26/2013;
	o) Inexistência de Plano de Ação anual do CAE;
		p) O CAE não acompanhou os processos de compras de gêneros alimentícios;
		q) Não foi executado o percentual mínimo obrigatório de 30% dos recursos para aquisição de gêneros alimentícios da agricultura familiar e/ou do Empreendedor Familiar Rural; e houve falhas no procedimento referente à Chamada Pública;
		r) Não aplicação de teste de aceitabilidade.
		3.2. as seguintes irregularidades citadas no Parecer 5114/2017/FNDE (peça 12) :
		3.2.1. não aplicação dos recursos transferidos no mercado financeiro: R$ 2.523,08; e
		3.2.2. débitos não inseridos na 'Relação de Pagamentos', sem comprovar o nexo de causalidade entre a despesa realizada e o respectivo beneficiário, no valor de R$ 128.987,20.
		4.	Foi dada oportunidade de defesa à Sra. Rivanda Farias de Oliveira pelo Ofício 32655/2017/FNDE, de 27/10/2017 (peça 13, p. 1-2) , recebido conforme comprovante de 6/11/2017 (peça 14, p. 1) , e ao Sr. Jorge Eduardo Santos ex-Prefeito, pelo Ofício 32662/2017/FNDE, de 27/10/2017 (peça 13, p. 3-7) . Contudo, tendo em vista que, para este responsável, o recebimento não se confirmou (peça 14, p. 3) , foi realizada citação por meio do Edital de Notificação 82, de 1/12/2017 (peça 13, p. 7) .
		5.	Em 19/2/2018, o FNDE emitiu o Relatório de TCE 9/2018, que apurou dano ao erário no valor total de R$ 103.148,99, sendo R$ 76.720,17 de responsabilidade da Sra. Rivanda Farias de Oliveira que geriu os recursos recebidos no período de 30/12/2014 a 2/6/2015 e R$ 54.790,11 de responsabilidade do Sr. Jorge Eduardo Santos que geriu os recursos do Pnae/2015 de 3/6/2015 a 4/11/2015 (peça 24) . 
		6.	Entre 25/9/2018 e 10/10/2018, a Controladoria-Geral da União expediu o Relatório de Auditoria, o Certificado de Auditoria e o Parecer do Dirigente do Órgão de Controle Interno - referência 960/2018-CGU (peças 25, 26 e 27) , todos pela irregularidade das contas, em consonância com as informações contidas no Relatório do Tomador de Contas.
		7.	Em 19/10/2018, foi proferido o Pronunciamento Ministerial atestando conhecimento das irregularidades (peça 28) .
		8.	Tendo em vista o Pronunciamento (peça 35) , foram realizadas as seguintes citações/audiências: 
		8.1. Citação da Sra. Rivanda Farias de Oliveira para apresentar:
		i) ALEGAÇÕES DE DEFESA quanto à irregularidade detalhada a seguir:
		'a) Irregularidade: não comprovação da boa e regular gestão dos recursos públicos federais na execução do Pnae/2015 devido aos débitos ausentes da Relação de Pagamentos (peça 8, p. 1-9) , constantes dos extratos bancários da Caixa Econômica (C/C 00672010-4, peça 4, p. 2) , sem nexo de causalidade entre a despesa realizada e o respectivo beneficiário; 
		b) Conduta: não apresentar, na Relação de Pagamentos, os beneficiários correspondentes aos créditos dos extratos bancários, infringindo a Resolução CD/FNDE 26/2013, art. 38 e § 1º, art. 45; 
		c) Dispositivos violados: Constituição Federal art. 37, caput, c/c art. 70, parágrafo único; Decreto-Lei 200/1967, art. 93; Resolução CD/FNDE 26/2013, art. 38 e § 1º do art. 45;'
		8.1.1. Audiência da Sra. Rivanda Farias de Oliveira para apresentar:
		'i) RAZÕES DE JUSTIFICATIVA quanto à irregularidade detalhada a seguir:
		a) Irregularidade: não comprovação da boa e regular gestão dos recursos públicos federais na execução do Pnae/2015 devido as ocorrências relacionadas no Parecer de Análise Técnica 4488/2017/FNDE (peça 11) : c.1.1) Fornecimento parcial de alimentação nas escolas, sem informação sobre a quantidade de dias sem fornecimento de alimentação; c.1.2) Ausência de Quadro Técnico de Nutricionistas; c.1.3) Cardápio elaborado parcialmente cumprido; c.1.4) No cardápio não estavam descritas as informações nutricionais nem o percentual atendido das necessidades diárias; c.1.5) O cardápio não foi divulgado para a comunidade escolar; c.1.6) O cardápio informado não apresentou 3 porções de frutas e hortaliças semanais; c.1.7) Não havia cardápio para atendimento dos alunos com necessidades nutricionais específicas; c.1.8) Equipamentos e condições higiênico-sanitárias inadequadas para o armazenamento de gêneros alimentícios; c.1.9) Controle de estoque realizado parcialmente de forma adequada; c.1.10) Ausência de atividade de Educação Alimentar e Nutricional; c.1.11) A Entidade Executora (EEx) não ofertou, no mínimo, três refeições aos alunos inscritos no Programa Mais Educação/Educação em Tempo Integral; c.1.12) A EEx. disponibilizou parcialmente ao CAE os itens de infraestrutura necessários para a execução de atividades de apoio; c.1.13) A EEx. não forneceu ao CAE, sempre que solicitado, todos os documentos e informações referentes à execução do PNAE; c.1.14) O Regimento Interno do CAE não foi cumprido, descumprindo o art. 35 da Resolução CD/FNDE 26/2013; c.1.15) Inexistência de Plano de Ação anual do CAE; c.1.16) O CAE não acompanhou os processos de compras de gêneros alimentícios; c.1.17) Não foi executado o percentual mínimo obrigatório de 30% dos recursos para aquisição de gêneros alimentícios da agricultura familiar e/ou do Empreendedor Familiar Rural; e houve falhas no procedimento referente à Chamada Pública; c.1.18) Não aplicação de teste de aceitabilidade.;
		b) Conduta: não cumprir a legislação atinente ao programa (Pnae/2015 - Resolução CD/FNDE 26, de 17/6/2013) ;
		c) Dispositivos violados: Constituição Federal art. 37, caput, c/c art. 70, parágrafo único; Decreto-Lei 200/1967, art. 93; Resolução CD/FNDE 26/2013, art. 38 e § 1º, art. 45;'
		8.2. Citação do Sr. Jorge Eduardo Santos para apresentar:
		'i) ALEGAÇÕES DE DEFESA quanto à irregularidade detalhada a seguir: 
		a) Irregularidade: não comprovação da boa e regular gestão dos recursos públicos federais na execução do Pnae/2015 devido aos débitos ausentes da Relação de Pagamentos (peça 8, p. 1-9) , mas constantes dos extratos bancários do Banco do Brasil (C/C 000029486-1, peça 4, p. 17-18) , sem nexo de causalidade entre a despesa realizada e o respectivo beneficiário;
		b) Conduta: não apresentar, na Relação de Pagamentos, os beneficiários correspondentes aos créditos dos extratos bancários, infringindo a Resolução CD/FNDE 26/2013, art. 38 e § 1º, art. 45; 
		c) Dispositivos violados: Constituição Federal art. 37, caput, c/c art. 70, parágrafo único; Decreto-Lei 200/1967, art. 93; Resolução CD/FNDE 26/2013, art. 38 e § 1º, art. 45.'
		8.2.1. Audiência do Sr. Jorge Eduardo Santos para apresentar:
		'i) RAZÕES DE JUSTIFICATIVA quanto à irregularidade detalhada a seguir:
		a) Irregularidade: não comprovação da boa e regular gestão dos recursos públicos federais na execução do Pnae/2015 devido as ocorrências relacionadas no Parecer de Análise Técnica 4488/2017/FNDE (peça 11) : c.1.1) Fornecimento parcial de alimentação nas escolas, sem informação sobre a quantidade de dias sem fornecimento de alimentação; c.1.2) Ausência de Quadro Técnico de Nutricionistas; c.1.3) Cardápio elaborado parcialmente cumprido; c.1.4) No cardápio não estavam descritas as informações nutricionais nem o percentual atendido das necessidades diárias; c.1.5) O cardápio não foi divulgado para a comunidade escolar; c.1.6) O cardápio informado não apresentou 3 porções de frutas e hortaliças semanais; c.1.7) Não havia cardápio para atendimento dos alunos com necessidades nutricionais específicas; c.1.8) Equipamentos e condições higiênico-sanitárias inadequadas para o armazenamento de gêneros alimentícios; c.1.9) Controle de estoque realizado parcialmente de forma adequada; c.1.10) Ausência de atividade de Educação Alimentar e Nutricional; c.1.11) A Entidade Executora (EEx) não ofertou, no mínimo, três refeições aos alunos inscritos no Programa Mais Educação/Educação em Tempo Integral; c.1.12) A EE. disponibilizou parcialmente ao CAE os itens de infraestrutura necessários para a execução de atividades de apoio; c.1.13) A EEx. não forneceu ao CAE, sempre que solicitado, todos os documentos e informações referentes à execução do PNAE; c.1.14) O Regimento Interno do CAE não foi cumprido, descumprindo o art. 35 da Resolução CD/FNDE 26/2013; c.1.15) Inexistência de Plano de Ação anual do CAE; c.1.16) O CAE não acompanhou os processos de compras de gêneros alimentícios; c.1.17) Não foi executado o percentual mínimo obrigatório de 30% dos recursos para aquisição de gêneros alimentícios da agricultura familiar e/ou do Empreendedor Familiar Rural; e houve falhas no procedimento referente à Chamada Pública; c.1.18) Não aplicação de teste de aceitabilidade.;
		b) Conduta: não cumprir a legislação atinente ao programa (Pnae/2015 - Resolução CD/FNDE 26, de 17/6/2013) ;
		c) Dispositivos violados: Constituição Federal art. 37, caput, c/c art. 70, parágrafo único; Decreto-Lei 200/1967, art. 93; Resolução CD/FNDE 26/2013, art. 38 e § 1º, art. 45;'
	Responsável
	Ofício Secex-TCE
	Peça
	Data de Recebimento do Ofício
	Peça

	Rivanda Farias de Oliveira
	1157/2019, de 28/3/2019
	37
	17/4/2019
	39

	Jorge Eduardo Santos
	1158/2019, de 28/3/2019
	38
	17/4/2019
	40

	9.	A Sra. Rivanda Farias de Oliveira, após pedido e concessão de prorrogação de prazo (peças 40 e 41) , apresentou alegações de defesa/razões de justificativas (peça 48) . O Sr. Jorge Eduardo Santos apresentou alegações de defesa/razões de justificativas (peça 49) 
		EXAME TÉCNICO
		10. Quanto à não comprovação da boa e regular gestão dos recursos públicos federais na execução do Pnae/2015 devido aos débitos ausentes da Relação de Pagamentos (peça 8, p. 1-9) , constantes dos extratos bancários da Caixa Econômica (C/C 00672010-4, peça 4, p. 2) , sem nexo de causalidade entre a despesa realizada e o respectivo beneficiário, no valor original de R$ 76.080,95;
		10.1.Alegações de defesa da Sra. Rivanda Farias de Oliveira (peça 48) : a defesa não apresentou argumentos.
		10.2.Análise:
		10.2.1. Tendo em vista a ausência de argumentos sobre a irregularidade principal deste processo, a defesa não logrou êxito em comprovar a boa e regular aplicação dos recursos públicos federais repassados à conta do Pnae/2015
		10.2.2. Frisa-se que os valores apresentados na relação de pagamentos (atinentes a gestão da responsável, Gestão 1/1/2013 a 2/6/2015) iniciam-se em 19/5/2015, conforme parecer financeiro (peça 12, p. 3) extrato do SIGPC (peça 8, p. 1-9) , não havendo, portanto, nexo de causalidade para o débito ocorrido em 25/2/2015, conforme extratos bancários da Caixa Econômica (C/C 006672008-2, peça 4, p. 2) , a seguir:
	Data
	Valor crédito (R$) 
	Valor débito (R$) 

	02/01/2015
	410,00
	
	05/01/2015
	16.764,00
	
	05/01/2015
	17.830,00
	
	05/01/2015
	5.028,00
	
	05/01/2015
	32.022,00
	
	05/01/2015
	2.880,00
	
	25/2/2015
		76.080,95

	Total
	76.080,95
	76.080,95

	Saldo em 27/2/2015
	0,0

		10.2.3. Dessa forma, propõe-se rejeitar as alegações de defesa apresentadas pela Sra. Rivanda Farias de Oliveira, uma vez que a defesa não logrou êxito em comprovar a boa e regular aplicação dos recursos públicos federais repassados à conta do Pnae/2015. 
		11. Quanto à não comprovação da boa e regular gestão dos recursos públicos federais na execução do Pnae/2015 devido aos débitos ausentes da Relação de Pagamentos (peça 8, p. 1-9) , mas constantes dos extratos bancários do Banco do Brasil (C/C 000029486-1, peça 4, p. 17-18) , no valor de R$ 54.790,11 sem nexo de causalidade entre a despesa realizada e o respectivo beneficiário;
		11.1.Alegações de defesa do Sr. Jorge Eduardo Santos (peça 49) : a defesa não apresentou argumentos.
		11.2.Análise: Tendo em vista a ausência de argumentos sobre a irregularidade principal deste processo, a defesa não logrou êxito em comprovar a boa e regular aplicação dos recursos públicos federais repassados à conta do Pnae/2015
		11.2.2. Frisa-se que os valores apresentados na relação de pagamentos (atinentes a gestão do responsável, Gestão 3/6/2015 a 31/12/2016) , conforme parecer financeiro (peça 12, p. 7-8) extrato do SIGPC, em 19/11/2015 (peça 8, p. 5-7) e 10/12/2015 (peça 8, p. 7) , não havendo, portanto, nexo de causalidade para os débitos conforme extratos bancários do Banco do Brasil (C/C 000029486-1, peça 4, p. 17-18) , a seguir:
	Data
	Valor do débito (R$) 
	Razão social

	19/11/2015
	3.020,41
	Cooperativa de produção da agricultura familiar e economia solidaria do município de Moita Bonita/SE

	19/11/2015
	10.750,08
	Cooperativa dos Produtores Agrícolas do Território Sul de Sergipe-COOPATSUL

	19/11/2015
	3.767,60
	Distribuidora Ferreira E Silva Ltda-ME

	19/11/2015
	10.564,65
	DNA distribuidora nacional de alimentos Ltda-ME

	10/12/2015
	7.194,41
	Cooperativa de produção da agricultura familiar e economia solidaria do município de Moita Bonita/SE

	10/12/2015
	7.371,16
	Cooperativa dos Produtores Agrícolas do Território Sul de Sergipe-COOPATSUL

	10/12/2015
	3.606,29
	Distribuidora Ferreira E Silva Ltda-ME

	10/12/2015
	6.631,65
	DNA distribuidora nacional de alimentos Ltda-ME

	Total
	52.906,25

		11.2.3. Dessa forma, propõe-se rejeitar as alegações de defesa apresentadas pelo Sr. Jorge Eduardo Santos, uma vez que a defesa não logrou êxito em comprovar a boa e regular aplicação dos recursos públicos federais repassados à conta do Pnae/2015. 
		12. Quanto à não comprovação da boa e regular gestão dos recursos públicos federais na execução do Pnae/2015 devido as ocorrências relacionadas no Parecer de Análise Técnica 4488/2017/FNDE (peça 11) : 
		c.1.1) Fornecimento parcial de alimentação nas escolas, sem informação sobre a quantidade de dias sem fornecimento de alimentação;
		c.1.2) Ausência de Quadro Técnico de Nutricionistas;
		c.1.3) Cardápio elaborado parcialmente cumprido;
		c.1.4) No cardápio não estavam descritas as informações nutricionais nem o percentual atendido das necessidades diárias;
		c.1.5) O cardápio não foi divulgado para a comunidade escolar;
		c.1.6) O cardápio informado não apresentou 3 porções de frutas e hortaliças semanais;
		c.1.7) Não havia cardápio para atendimento dos alunos com necessidades nutricionais específicas;
		c.1.8) Equipamentos e condições higiênico-sanitárias inadequadas para o armazenamento de gêneros alimentícios;
		c.1.9) Controle de estoque realizado parcialmente de forma adequada;
		c.1.10) Ausência de atividade de Educação Alimentar e Nutricional;
		c.1.11) A Entidade Executora (EEx) não ofertou, no mínimo, três refeições aos alunos inscritos no Programa Mais Educação/Educação em Tempo Integral;
		c.1.12) A EEx. disponibilizou parcialmente ao CAE os itens de infraestrutura necessários para a execução de atividades de apoio;
		c.1.13) A EEx. não forneceu ao CAE, sempre que solicitado, todos os documentos e informações referentes à execução do PNAE;
		c.1.14) O Regimento Interno do CAE não foi cumprido, descumprindo o art. 35 da Resolução CD/FNDE 26/2013;
		c.1.15) Inexistência de Plano de Ação anual do CAE;
		c.1.16) O CAE não acompanhou os processos de compras de gêneros alimentícios;
		c.1.17) Não foi executado o percentual mínimo obrigatório de 30% dos recursos para aquisição de gêneros alimentícios da agricultura familiar e/ou do Empreendedor Familiar Rural; e houve falhas no procedimento referente à Chamada Pública;
		c.1.18) Não aplicação de teste de aceitabilidade.
		12.1. Razões de justificativas da Sra. Rivanda Farias de Oliveira (peça 48) e do do Sr. Jorge Eduardo Santos (peça 49) : Inicialmente, informa-se que elas serão apresentadas em conjunto por motivo de economia processual, uma vez que os responsáveis apresentaram argumentos idênticos: 
		12.1.1. Quanto ao item c.1.1: Os responsáveis alegaram que não há que se falar em fornecimento parcial, o que de fato ocorreu foram situações pontuais, decorrentes do atraso na entrega de alguns produtos (alimentos) , por conta de pendências financeiras, transporte e/ou dificuldades em encontrar os itens no mercado.
		12.1.1.1. Ressaltaram que os pedidos eram feitos com base em 100% dos alunos, de acordo com a necessidade momentânea de todas as escolas, evitando perdas, sobras e/ou falta de alimentos. Ademais, os pedidos eram feitos mediante a aferição do consumo real de cada escola, com planejamento para suprir a necessidade dos 200 dias letivos, consoante determina a legislação vigente.
		12.1.2. Quanto ao item c.1.2: a defesa não se pronunciou.
		12.1.3. Quanto ao item c.1.3: a defesa explicou que o que pode ter ocorrido é a não entrega de algum produto, por ausência de disponibilidade dele no mercado, o chamado item fracassado, tendo frisado que a indisponibilidade pontual de algum item do cardápio não implicou em prejuízo ao alunado, vez que prontamente substituído por outro de igual teor nutritivo. 
		12.1.4. Quanto ao item c.1.4: a defesa não se pronunciou.
		12.1.5. Quanto ao item c.1.5: a defesa informou que todos os pedidos, quando encaminhados à escola, eram acompanhados do respectivo cardápio. Assim, citou que talvez tal cardápio não estivesse exposto para a comunidade no momento da inspeção, mas ele se encontrava na unidade escolar, para qualquer conferência e fiscalização. 
		12.1.6. Quanto ao item c.1.6: a defesa ressaltou que existe um grande impasse de entendimentos dentro do próprio FNDE, no sentido de que as três frutas podem ser substituídas pela gramatura exigida para frutas, hortaliças e tubérculos, de duzentos gramas por cada aluno, por semana. Assim, afirmou que o cardápio sempre dispôs de duas frutas, sendo complementado com hortaliças e tubérculos, à proporção exigida de duzentos gramas por aluno, por semana.
		12.1.7. Quanto ao item c.1.7: a defesa citou que, de fato, não havia cardápio específico para alunos com necessidades nutricionais específicas, pois nunca chegou ao conhecimento da Administração Pública e, por consequência, do setor responsável pela elaboração dos cardápios, que houvesse algum aluno com tal necessidade.
		12.1.8. Quanto aos itens c.1.8 e c.1.9: a defesa argumentou que nunca houve a ideia de estocar alimentos, mas sim de suprir uma necessidade premente, na conformidade da demanda. Mesmo porque os alimentos básicos para oferta diária possuem natureza perecível, sendo premente a possibilidade de prejuízo nas aquisições. Dessa forma, explicou que as requisições aos fornecedores eram feitas através de planilhas, onde eram solicitados os produtos à medida da necessidade nas unidades educacionais e prontamente redirecionados para referidas escolas, para o consumo diário.
		12.1.9. Quanto ao item c.1.10: A defesa relatou que devido à ausência do quadro técnico, não restou possível ao nutricionista realizar este tipo de trabalho, o que, entretanto, não gerou prejuízos à disponibilização da merenda escolar. Frisou, ainda, que não era possível à nutricionista dar conta de todas as exigências impostas pelo FNDE.
		12.1.10. Quanto ao item c.1.11: a defesa não se pronunciou.
		12.1.11. Quanto ao item c.1.12: A defesa alegou que nunca houve omissão do Poder Executivo, muito menos tentativa de mitigar as ações do referido Conselho de Alimentação, mas sim um posicionamento de não ter ingerência para garantir a isenção da atuação do CAE.
		12.1.12. Quanto ao item c.1.13: a defesa não se pronunciou.
		12.1.13. Quanto aos itens c.1.14, c.1.15 e c.1.16: a defesa citou que o CAE é um órgão que deve ter atuação totalmente isenta e independente, já que fiscaliza os atos do Poder Executivo, no que concerne alimentação escolar. Assim, não há como o chefe do Poder Executivo manter qualquer tipo de ingerência nas ações do CAE, especialmente naquelas que dizem respeito à sua atuação fiscalizadora, controladora e sancionadora.
		12.1.14. Quanto ao item c.17 e c.18: a defesa não se pronunciou.
		12.1.15. Por fim, a defesa pugnou:
		pela aprovação, ainda que com ressalvas, da aplicação dos recursos oriundos do PNAE, exercício de 2015, do Município de São Cristóvão (SE) , ante os argumentos acima expostos, e por ser medida de Justiça 
		12.2.Análise:
		12.2.1. Quanto ao item c.1.1: Tendo em vista a contradição dos responsáveis em afirmar que não houve fornecimento parcial de alimentação, mas houve atraso na entrega de alguns produtos, propõe-se rejeitar as alegações de defesa quanto a este item.
		12.2.2. Quanto ao item c.1.2: Como a defesa não se pronunciou, registra-se a ausência de contraditório para este item.
		12.2.3. Quanto ao item c.1.3: Tendo em vista a argumentação do responsável de que quando ocorreu a indisponibilidade pontual de algum item do cardápio, houve substituição por outro item de igual teor nutritivo, face ao princípio da razoabilidade, propõe-se acatar as alegações de defesa quanto a este item. 
		12.2.4. Quanto ao item c.1.4: Como a defesa não se pronunciou, registra-se a ausência de contraditório para este item.
		12.2.5. Quanto ao item c.1.5: Tendo em vista que de acordo com o § 8º do art. 14 da Resolução FNDE 26, de 17/6/2013, os cardápios com as devidas informações nutricionais deverão estar disponíveis em locais visíveis nas Secretarias de Educação e nas escolas, propõe-se rejeitar as alegações de defesa quanto a este item, uma vez o responsável assumiu que não estava cumprindo a referida norma.
		12.2.6. Quanto ao item c.1.6: Tendo em vista a afirmação do responsável de que o cardápio sempre dispôs de duas frutas, sendo complementado com hortaliças e tubérculos, à proporção exigida de duzentos gramas por aluno, por semana, propõe-se acatar as alegações de defesa quanto a este item. 
		12.2.7. Quanto ao item c.1.7: Tendo em vista a afirmação do responsável de que não havia nenhum aluno com necessidades especiais, não sendo, portanto, necessária dieta especial, propõe-se acatar as alegações de defesa quanto a este item.
		12.2.8. Quanto aos itens c.1.8 e c.1.9: Tendo em vista o argumento do responsável de que os alimentos eram adquiridos para consumo diário, não sendo, portanto, adequado estocar alimentos, propõe-se acatar as alegações de defesa quanto a estes itens.
		12.2.9. Quanto ao item c.1.10: Tendo em vista que o responsável não demonstrou ter havido as ações de educação alimentar e nutricional previstas no Parágrafo Único do art. 3° da Resolução FNDE 26, de 17/6/2013, propõe-se rejeitar as alegações de defesa quanto a este item.
		12.2.10. Quanto ao item c.1.11: Como a defesa não se pronunciou, registra-se a ausência de contraditório para este item.
		12.2.11. Quanto ao item c.1.12: Tendo em vista que a alegação do responsável de que tentou garantir a isenção da atuação do CAE, não justifica a disponibilização parcial dos itens de infraestrutura necessários para a execução de atividades de apoio propõe-se rejeitar as alegações de defesa quanto a este item.
		12.2.12. Quanto aos itens c.1.14, c.1.15 e c.1.16: Tendo em vista que a alegação do responsável de que tentou não manter qualquer tipo de ingerência nas ações do CAE, não justifica a irregularidade de 'não fornecimento ao Conselho, sempre que solicitado, de todos os documentos e informações referentes à execução do PNAE', propõe-se rejeitar as alegações de defesa quanto a este item.
		12.2.13. Assim, tendo em vista a pertinência e razoabilidade dos argumentos trazidos pela defesa quanto às irregularidades formais, relativas aos itens c.3, c.6, c.7, c.8, c.9 propõe-se acatar as razões de justificativas apresentadas para estes itens.
		12.2.1. Quanto aos itens c.1, c.2, c.4, c.5, c.10, c.11, c.12, c.13, c.14, c.15, c.16, c.17 e c.18, considerando a ausência/insuficiência das alegações de defesa, mantem-se as irregularidades, conforme citadas no Parecer 448/2017/FNDE à peça 11 (Ausência de Quadro Técnico de Nutricionistas; No cardápio não estavam descritas as informações nutricionais nem o percentual atendido das necessidades diárias; A Entidade Executora (EEx) não ofertou, no mínimo, três refeições aos alunos inscritos no Programa Mais Educação/Educação em Tempo Integral; A EEx não forneceu ao CAE, sempre que solicitado, todos os documentos e informações referentes à execução do PNAE; Não foi executado o percentual mínimo obrigatório de 30% dos recursos para aquisição de gêneros alimentícios da agricultura familiar e/ou do Empreendedor Familiar Rural; e houve falhas no procedimento referente à Chamada Pública; Não aplicação de teste de aceitabilidade.) 
		CONCLUSÃO
		13. Em face da análise promovida no item 10.2 e 11.2, propõe-se rejeitar as alegações de defesa apresentadas pela Sra. Rivanda Farias de Oliveira e pelo Sr. Jorge Eduardo Santos.
		14. Tendo em vista que não constam dos autos elementos que permitam reconhecer a boa-fé da Sra. Rivanda Farias de Oliveira e do Sr. Jorge Eduardo Santos e, considerando a análise promovida nos itens 10 e 11 desta instrução, sugere-se que suas contas sejam julgadas irregulares, nos termos do art. 202, § 6º, do RI/TCU, com a imputação do débito atualizado monetariamente e acrescido de juros de mora, nos termos do art. 202, §1º, do RI/TCU.
		15. Sobre a prescrição da pretensão punitiva, cabe registrar que, em incidente de uniformização de jurisprudência (Acórdão 1441/2016-TCU-Plenário) , o TCU decidiu pela aplicação do prazo prescricional de 10 anos, contado da ocorrência do fato irregular e interrompido pela citação, audiência ou oitiva da parte.
		16. Considerando que os fatos irregulares ocorreram em 2015 (data utilizada para cálculo do débito) e que a manifestação do Secretário da Secex/TCE aquiescendo com a citação data de 23/1/2019 (peça 35) , conclui-se pela não ocorrência da prescrição da pretensão punitiva do TCU.
		17. Tendo em vista a ausência/insuficiência de argumentos sobre parte das ocorrências relacionadas no Parecer de Análise Técnica 4488/2017/FNDE (peça 11) , conforme a análise promovida no item 12.2 desta instrução, sugere-se que seja aplicada, a Sra. Rivanda Farias de Oliveira e ao Sr. Jorge Eduardo Santos a multa prevista no art. 58, inciso II, da Lei 8.443/92.
PROPOSTA DE ENCAMINHAMENTO
		18. Diante do exposto, submetem-se os autos à consideração superior, propondo:
		a) rejeitar as alegações de defesa da Sra. Rivanda Farias de Oliveira (XXX.752.315-XX) e do Sr. Jorge Eduardo Santos (XXX.431.575-XX) ;
		b) Acatar parcialmente as razões de justificativas da Sra. Rivanda Farias de Oliveira (XXX.752.315-XX) e do Sr. Jorge Eduardo Santos (XXX.431.575-XX) ;
		c) com fundamento nos arts. 1º, inciso I, 16, inciso III, alíneas 'a' e 'c', da Lei 8.443/1992 c/c os arts. 19 e 23, inciso III, da mesma lei, e com arts. 1º, inciso I, 209, incisos I e III, 210 e 214, inciso III, do Regimento Interno do TCU, julgar irregulares as contas dos responsáveis a seguir, e condená-los ao pagamento das quantias a seguir especificadas, com a fixação do prazo de quinze dias, a contar da notificação, para comprovar, perante este Tribunal (art. 214, inciso III, alínea 'a', do Regimento Interno) , o recolhimento da dívida aos cofres Fundo Nacional de Desenvolvimento da Educação (FNDE) , atualizada monetariamente e acrescida dos juros de mora, calculados a partir das datas discriminadas, até a data do recolhimento, na forma prevista na legislação em vigor;
		c.1) Responsável: Rivanda Farias de Oliveira (XXX.752.315-XX) , ex-Prefeita, Gestão de 1/1/2013 a 2/6/2015;
	c.1.1)  Valor e data original do débito:
	Data
	Valor (R$) 

	25/2/2015
	76.080,95

		c.1.2)  Valor do débito atualizado em 4/6/2019 (peça 50) : R$ 109.013,91
	c.2.) Responsável: Jorge Eduardo Santos (XXX.431.575-XX) , ex-Prefeito, Gestão de 3/6/2015 a 31/12/2016,
		c.2.1)  Valor e data original do débito:	
	Data
	Valor (R$) 

	19/11/2015
	28.102,74

	10/12/2015
	24.803,51

		c.2.2)  Valor do débito atualizado em 4/6/2019 (peça 51) : R$ 70.437,90
		d) aplicar à Sra. Rivanda Farias de Oliveira (XXX.752.315-XX) , ex-Prefeita, Gestão de 1/1/2013 a 2/6/2015 e ao Sr. Jorge Eduardo Santos (XXX.431.575-XX) , ex-Prefeito, Gestão de 3/6/2015 a 31/12/2016, individualmente, a multa prevista no art. 57 da Lei 8.443/92 c/c o art. 267 do RI/TCU, fixando-lhe (s) o prazo de quinze dias, a contar da notificação, para que comprove (m) , perante o Tribunal (art. 214, III, a, do Regimento Interno do TCU) , o recolhimento da dívida aos cofres do Tesouro Nacional, atualizada monetariamente desde a data do acórdão que vier a ser proferido por este Tribunal até a do efetivo recolhimento, se pagas após o vencimento, na forma da legislação em vigor;
		e) aplicar à Sra. Rivanda Farias de Oliveira (XXX.752.315-XX) , ex-Prefeita, Gestão de 1/1/2013 a 2/6/2015 e ao Sr. Jorge Eduardo Santos (XXX.431.575-XX) , ex-Prefeito, Gestão de 3/6/2015 a 31/12/2016, individualmente,  a multa prevista no art. 58, inciso II, da Lei 8.443/92 c/c o art. 267 do RI/TCU, fixando-lhe (s) o prazo de quinze dias, a contar da notificação, para que comprove (m) , perante o Tribunal (art. 214, III, a, do Regimento Interno do TCU) , o recolhimento da dívida aos cofres do Tesouro Nacional, atualizada monetariamente desde a data do acórdão que vier a ser proferido por este Tribunal até a do efetivo recolhimento, se pagas após o vencimento, na forma da legislação em vigor;
		f) autorizar, desde logo, nos termos do art. 28, inciso II, da Lei 8.443/1992, a cobrança judicial da dívida caso não atendida a notificação;
		g) autorizar, nos termos do art. 26 da Lei 8.443, de 1992, caso solicitado, o parcelamento da dívida em até 36 (trinta e seis) parcelas mensais e sucessivas, esclarecendo aos responsáveis que a falta de pagamento de qualquer parcela importará no vencimento antecipado do saldo devedor (art. 217, § 2º, do Regimento Interno do TCU) , sem prejuízo das demais medidas legais; 
		h) encaminhar cópia da deliberação que vier a ser proferida, bem como dos relatório e voto que a fundamentarem, ao Procurador-Chefe da Procuradoria da República no Estado de Sergipe, nos termos do § 3º do art. 16 da Lei 8.443/1992 c/c § 7º do art. 209 do Regimento Interno do TCU, para ajuizamento das ações cabíveis, informando-lhe que o inteiro teor da decisão pode ser consultado no endereço www.tcu.gov.br/acórdãos.
		i) enviar cópia do Acórdão que vier a ser proferido ao Fundo Nacional de Desenvolvimento da Educação (FNDE) e aos responsáveis, para ciência, informando que a presente deliberação, acompanhada do Relatório e do Voto que a fundamenta, está disponível para a consulta no endereço www.tcu.gov.br/acordaos, além de esclarecer que, caso requerido, o TCU poderá fornecer sem custos as correspondentes cópias, de forma impressa."
3.	Enfim, por intermédio do Exmo. Sr. Procurador Júlio Marcelo de Oliveira, o MPTCU anuiu, em cota singela (Peça 55) , à aludida proposta da unidade técnica.
É o Relatório.

8.1. Danniel Alves Costa (OAB-SE 4.416), representando Jorge Eduardo Santos.

Procurador Júlio Marcelo de Oliveira.

TOMADA DE CONTAS ESPECIAL. PROGRAMA NACIONAL DE ALIMENTAÇÃO ESCOLAR (PNAE). PARCIAL IMPUGNAÇÃO DOS DISPÊNDIOS. NÃO COMPROVAÇÃO DO BOM E REGULAR EMPREGO DOS RECURSOS PÚBLICOS. CITAÇÃO SOLIDÁRIA DOS ENTÃO GESTORES. PARCIAL REJEIÇÃO DAS ALEGAÇÕES DE DEFESA. CONTAS IRREGULARES. DÉBITO. MULTA. CIÊNCIA.

TOMADA DE CONTAS ESPECIAL (TCE)

Secretaria de Controle Externo de Tomada de Contas Especial (Secex-TCE).

Trata-se de tomada de contas especial instaurada pelo Fundo Nacional de Desenvolvimento da Educação (FNDE) em desfavor de Rivanda Farias de Oliveira, como então prefeita de São Cristóvão - SE  (gestão: 1º/1/2013 a 2/6/2015) , e de Jorge Eduardo Santos, como então prefeito de São Cristóvão - SE  (gestão: 3/6/2015 a 31/12/2016) , diante da parcial impugnação dos dispêndios a partir dos recursos federais repassados sob o aporte total de R$ 599.442,00 ao referido município no bojo do Programa Nacional de Alimentação Escolar (Pnae) durante o exercício de 2015 (Peça 3) .
2.	Como visto, a partir do Relatório do Tomador de Contas (Peça 24) , a presente TCE teria sido instaurada diante da parcial impugnação dos dispêndios em face da responsabilidade de Rivanda Farias de Oliveira sob o valor de R$ 76.720,17 e da responsabilidade de Jorge Eduardo Santos sob o valor de R$ 54.790,11.
3.	No âmbito do TCU, a Secex-TCE promoveu a regular citação, com a adicional audiência, de Rivanda Farias de Oliveira em solidariedade com Jorge Eduardo Santos para apresentarem as suas defesas ou recolherem o valor do correspondente débito diante da ausência de efetiva comprovação sobre a boa e regular aplicação dos aludidos recursos federais em face da parcial impugnação dos supostos dispêndios incorridos na execução do aludido programa.
4.	Tendo sido promovida a regular notificação, Rivanda Farias de Oliveira e Jorge Eduardo Santos apresentaram as suas defesas às Peças 48 e 49, respectivamente.
5.	De todo modo, após a análise final do feito, a unidade técnica pugnou pela irregularidade das contas de Rivanda Farias de Oliveira, em solidariedade com Jorge Eduardo Santos, para condená-los ao pagamento do correspondente débito, além de lhes aplicar a multa prevista nos arts. 57 e 58, II, da LOTCU, tendo o MPTCU anuído a essa proposta.
6.	O TCU pode incorporar o parecer da unidade técnica a estas razões de decidir diante da percuciente análise sobre as irregularidades com a subjacente refutação dos argumentos apresentados nas aludidas defesas, sem prejuízo, todavia, de promover apenas a aplicação da multa prevista no art. 57 da Lei nº 8.443, de 1992, em desfavor dos aludidos responsáveis.
7.	Bem se sabe que, em sintonia, entre outros, com os Acórdãos 1.194/2009 e 3.991/2015, da 1ª Câmara, os Acórdãos 27/2004, 6.235/2013 e 3.223/2017, da 2ª Câmara, e os Acórdãos 11/1997 e 997/2015, do Plenário, a jurisprudência do TCU estaria firmada no sentido da pessoal responsabilidade do gestor pela comprovação da boa e regular aplicação dos recursos federais recebidos mediante convênio ou instrumentos congêneres, submetendo todo aquele que utiliza ou gerencia os recursos públicos ao dever de demonstrar o correto emprego dos valores federais, nos termos dos arts. 70, parágrafo único, e 37, caput, da Constituição de 1988 e do art. 93 do Decreto-Lei n.º 200, de 1967.
8.	Por esse prisma, e diante, especialmente, da falta do necessário nexo causal entre os recursos aportados e os supostos dispêndios incorridos no aludido programa, a ausência de elementos suficientes para demonstrar a boa e regular aplicação dos aludidos recursos federais, ante a parcial impugnação desses malsinados dispêndios sem o pleno benefício em prol da comunidade local, resultou na efetiva presunção legal de dano ao erário e, assim, estaria adequada a proposta da unidade técnica e do MPTCU no sentido da irregularidade das contas dos responsáveis para a subsequente condenação em débito e em multa.
9.	Não subsistiria, enfim, a eventual prescrição da pretensão punitiva do TCU sobre o presente caso concreto, nos termos do Acórdão 1441/2016-TCU-Plenário, diante da efetiva ausência do transcurso de mais de dez anos entre a ordem para as citações no âmbito do TCU, em 28/3/2019 (Peça 37 e 38) , e a data fatal para a prestação de contas final do aludido programa, em 1º/4/2016 (Peça 24) .
10.	Eis que, por meio do aludido Acórdão 1.441/2016 proferido na Sessão Extraordinária de 8/6/2016, o Plenário do TCU firmou o seu entendimento no sentido de que a prescrição da pretensão punitiva deve seguir a regra geral do prazo decenal, contado a partir do fato, em linha com o art. 205 do Código Civil brasileiro, interrompendo a contagem do aludido prazo com a ordem de citação, nos termos do art. 240, caput, da Lei nº 13.105 (Código Processual Civil) , de 2015.
11.	Sem prejuízo, entretanto, do respeito a esse entendimento do TCU, deve ser reiterada a minha ressalva já registrada em vários outros julgados do Tribunal no sentido de que, na ausência de lei específica, o TCU não deveria aplicar qualquer prazo prescricional sobre a referida pretensão punitiva ou, então, na pior das hipóteses, o Tribunal deveria aplicar a regra prescricional fixada pela Lei nº 9.873, de 1999, não só porque ela trata diretamente de prescrição no âmbito do direito administrativo sancionador, mas também porque, entre outras medidas, a aludida lei manda aplicar o prazo prescricional penal, quando a infração administrativa também configure crime, além de determinar expressamente que, diante de ilícito continuado ou permanente, a contagem do prazo deve iniciar a partir da cessação do aludido ilícito.
12.	A despeito, então, do registro dessa minha posição pessoal, o TCU deve pugnar pela pronta aplicação, apenas, da multa prevista no art. 57 da Lei nº 8.443, de 1992, em desfavor dos referidos responsáveis, ante a consunção aí da multa prevista no art. 58, II, da Lei nº 8.443, de 1992, em face da adicional ofensa à norma legal orçamentário-financeira, a partir do entendimento fixado pelo aludido Acórdão 1441/2016-TCU-Plenário.
13.	Diante, portanto, dos elementos de convicção até aqui obtidos neste processo, o TCU deve julgar irregulares as contas de Rivanda Farias de Oliveira e Jorge Eduardo Santos para condená-los solidariamente ao pagamento do correspondente débito, aplicando-lhes, ainda, a multa prevista no art. 57 da Lei n.º 8.443, de 1992.
Ante o exposto, pugno pela prolação do Acórdão ora submetido a este Colegiado. 
TCU, Sala das Sessões, em 7 de julho de 2020.
Ministro-Substituto ANDRÉ LUÍS DE CARVALHO 
Relator